臺灣高等法院高雄分院民事判決　　　　　93年度重上字第74號
上　訴　人　華南商業銀行股份有限公司
法定代理人　丁○○
訴訟代理人　康進益律師
　　　　　　王國論律師
被上訴人　　甲○○
訴訟代理人　尤挹華律師
　　　　　　郭正鵬律師
複代理人　　黃金龍律師
上列當事人間請求債務人異議之訴事件，上訴人對於民國93年7
月30日臺灣高雄地方法院93年度重訴字第264 號第一審判決提起
上訴，本院於民國94年4 月26日言詞辯論終結，判決如下：
    主  文
原判決廢棄。
被上訴人在第一審之訴駁回。
第一、二審訴訟費用由被上訴人負擔。
    事實及理由
一、被上訴人起訴主張：伊於民國79年間因擔任訴外人吳慶棠向
    高雄市小港區農會（下稱小港區農會，現已經上訴人概括承
    受其信用部業務）借款之連帶保證人，而經小港區農會於83
    年間訴請伊與吳慶棠及另一連帶保證人林仙至連帶給付新台
    幣（下同）904 萬900 元本息確定。嗣小港區農會於85年間
    就擔保品取償後之餘額747 萬多元，聲請執行扣押伊在銀行
    之薪資，伊乃於85年9 月間與小港區農會達成協議，小港區
    農會同意於伊清償51萬7574元後，免除伊之全部債務，伊並
    已依協議清償完畢，小港區農會亦具狀撤回執行及同意伊領
    回在銀行之扣款，則伊之債務業已消滅。詎上訴人於概括承
    受後，竟於93年間仍對伊聲請強制執行扣押伊之薪資等款項
    ，伊自得以有消滅該執行名義之事由，依強制執行法第14條
    第1 項規定，提起債務人異議之訴，請求撤銷執行程序。爰
    聲明求為判決將原審93年度執字第21698 號執行事件對伊所
    為之強制執行程序撤銷等語。並於本院聲明：(一)上訴駁回。
    (二)第二審訴訟費用由上訴人負擔。
二、上訴人則以：小港區農會並未曾同意免除被上訴人之債務，
    被上訴人所稱協議並無任何書面佐證，已屬無據，且所稱與
    被上訴人為協議並同意免除債務之乙○○，已於84年11月間
    退休，在被上訴人稱稱85年9 月間協議當時並非小港區農會
    之總幹事，更無免除債務之權限，況依小港區農會之減免債
    務處理準則，縱有免除亦僅可免除利息及違約金，而不能免
    除本金，故被上訴人陳稱已受免除全部債務，顯不足採等語
    ，資為抗辯。經原審其敗訴之判決後，提起上訴，並於本院
    聲明：(一)原判決廢棄。(二)被上訴人在第一審之訴駁回。(三)第
    一、二審訴訟費用由被上訴人負擔。
三、被上訴人主張其與訴外人林仙至因擔任吳慶棠向小港區農會
    借款之連帶保證人，而經小港區農會於83年間訴請其等連帶
    給付904 萬900 元本息確定（原審83年度重訴字第129 號）
    ，嗣小港區農會於85年間就擔保品取償後之餘額（原審84年
    度執字第3563號），聲請執行扣押其在銀行之薪資（原審85
    年度執字第2180號），其乃於85年9 月間與小港區農會協議
    ，小港區農會並於受領其清償51萬7574元後，具狀撤回執行
    及同意其領回在銀行之扣款，及上訴人現仍以上開執行名義
    聲請強制執行扣押其薪資（原審93年度執字第21698 號）等
    情，業據提出原審84年度執字第3563號之分配表、85年度執
    字第2180號執行命令及小港區農會函文為證（見原審卷第9
    ～11頁），且經本院依職權調取上開85年度執字第2180 號
    及93年度執字第21698 號執行卷查證屬實，復為上訴人所不
    爭執，則此部分事實，可堪認為真實。又被上訴人係主張上
    訴人已免除其債務，而提起債務人異議之訴，上訴人則否認
    有免除情事，故本件之爭點應在於：上訴人是否有免除被上
    訴人債務之情事。
四、按當事人主張有利於己之事實者，就其事實有舉證之責任，
    為民事訴訟法第277 條第1 項前段所明定，而債務人主張其
    債務業經債權人為免除，係屬有利於債務人之事實，自應由
    債務人就此事實為舉證證明。再者，債權人與債務人於強制
    執行中固可達成協議，經由債務人清償部分款項，而停止執
    行程序之續行，然債務人於清償部分款項後，債權人之撤回
    執行，是否即屬同意免除債務人其餘債務之意思表示，亦或
    僅屬暫緩執行，仍應就該清償之金額與債權總額之比例，債
    權人因免除所受之不利益，及債務人因免除所享有之利益，
    本於為該協議之經濟目的為整體觀察判斷，而若當事人之一
    方與他方之效果意思不一致時，僅得在兩造意思合致之範圍
    內為該法律效果之認定，當事人之一方尚不得就逾越意思合
    致部分為該法律效果之主張，且此項無從明證有意思合致部
    分之不利益，亦應由主張有免除債務之債務人承擔。
五、經查：
  (一)本件被上訴人主張其於收受原審85年度執字第2180號執行命
    令扣押其於台灣土地銀行新興分行（下稱土銀新興分行）之
    薪資時，即由其配偶戊○○代表與小港區農會承辦人員丙○
    ○洽談和解事宜，因丙○○表示其無法片面允諾，戊○○乃
    經由熟悉小港區農會業務之己○○，與小港區農會總幹事乙
    ○○協商清償部分款項而免除債務（依嗣後小港區農會之函
    文，當時乙○○業已退休而轉任顧問），並於清償51萬7574
    元元後，小港區農會已撤回執行，並函請土銀新興分行將所
    扣押之款項由被上訴人領回等情，業據證人戊○○、己○○
    及丙○○於原審及本院分別證述屬實（見原審卷第34～38、
    46～49頁，本院卷第101 ～108 頁），而上訴人就於該次協
    商後，曾收取51萬7574元而以兩造間有達成和解為由具狀撤
    回執行，及函請土銀新興分行同意被上訴人領回扣押之款項
    9 萬8500元一節，亦不爭執，且有收入傳票、聲請撤回狀及
    函文在卷可稽（見原審卷第11、67～69頁，本院卷第145 ～
    147 頁），則依上開證人之證言、撤回狀及函文內容為斟酌
    ，可見兩造間確有協商之情事，否則，上訴人當無具狀撤回
    執行及同意被上訴人領回扣押款項之必要，就此而言，證人
    乙○○於本院證稱就此協商一事並無印象，丙○○於本院改
    證稱應係找現任總幹事李欽鐘洽談等語（見本院卷第86、10
    5 、106 頁），因與上開證人戊○○、己○○證述確有與乙
    ○○協商之內容不符，且若係與李欽鐘洽談，以李欽鐘當時
    為總幹事之身分，對被上訴人更屬有利，其等並無明確證述
    係與乙○○洽談之必要，況上訴人對撤回執行及同意領款之
    事並不爭執，益證兩造間確有協商，則上開乙○○、丙○○
    之證言，即不足為上訴人有利之認定。
  (二)被上訴人雖據上開證據資料主張上訴人確已同意免除其債務
    ，並陳稱依民法第323 條之抵充順序為費用、利息及本金，
    而上訴人之帳冊明細顯示該51萬7574元係用以清償本金，可
    見上訴人確已免除債務，且若僅係暫緩執行，上訴人亦不可
    能於85年撤回後，長達7 年多之期間均不再為執行等語（見
    本院卷第118 頁）。惟查，依小港區農會就擔保物求償之原
    審84年度執字第3563號分配表所示（見原審卷第9 頁），小
    港區農會當時之債權額為本金904 萬900 元，加計自81年4
    月18日起至84年8 月3 日止之利息402 萬2705元，及自81年
    5 月19日起至年8 月3 日止之違約金72萬2281元，合計1378
    萬5886元，此計算內容與其執行名義即原審83年度重訴字第
    129 號民事判決所載金額相同，則扣除拍賣受償金額630 萬
    7241元後，上訴人之債權餘額為747 萬8645元，而此項金額
    雖為本金、利息及違約金之總額，但如以受償金額630 萬72
    41元扣除上述利息402 萬2705元後，僅有228 萬4536元可供
    清償本金（計算式：0000000 －0000000 ＝0000000）， 則
    以當時本金為904 萬900 元核算，亦尚有675 萬6364元之本
    金未獲清償（計算式：0000000 －0000000 ＝0000000），
    連同尚未受償之違約金則為747 萬8645元。又小港區農會就
    擔保物受償時，既僅係向主債務人吳慶棠為請求，而尚未對
    被上訴人及另一連帶保證人林仙至求償，自無先行放棄利息
    、違約金，而將全部受償金額用以抵充本金之必要，此從上
    訴人於85年間對被上訴人聲請執行時，其聲請狀所載執行金
    額即為上開分配表之餘額747 萬8645元亦可得佐證，故小港
    區農會於85年當時仍無放棄利息或違約金債權之意思，應可
    認定。
  (三)又縱認拍賣金額係先抵充本金，其本金餘額亦尚有273 萬36
    59元（計算式：0000000 －0000000 ＝0000000）， 則不論
    以先抵充本金或先抵充利息之方式計算，上訴人在85年間向
    被上訴人求償時，其本金債權仍有273 萬3659元或675 萬63
    64元之高額未為受償，以小港區農會為從事金融貸款務之立
    場，其貸款與吳慶棠之經濟目的既在於獲取貸款利息之利潤
    ，豈有於本金尚有273 萬3659元或675 萬6364元未為受償，
    且加計違約金尚高達747 萬8645元之情形下，在已扣得被上
    訴人財產供受償之情形下，願意僅收取51萬7574元之金額後
    ，即放棄對被上訴人就全部金額之求償權利而免除其債務，
    此顯與其從事貸款獲利之經濟目的相違背，況該51萬7574元
    之金額，僅占273 萬3659元金額之20％以下，占675 萬6364
    元金額之7.7 ％，更僅為747 萬8645元之7 ％而已，上訴人
    若同意收受該金額後即同意免除債務，無異放棄超過80％或
    92％以上，且金額高達221 萬5995元或623 萬8790元或696
    萬1071元之不利益，更與一般經驗法則不符，而被上訴人雖
    於執行中一次清償51萬7574元之款項，然其當時任職土銀新
    興分行，每月有固定薪資及年度工作獎金可領，以85年執行
    期間即有9 萬8500元之金額遭扣押之情事觀之（此金額即為
    被上訴人領回之款項，而被上訴人至93年仍任職），其清償
    部分款項以換取撤回執行並得領回扣押款項之利益，尚難認
    其若未能免除債務即無清償之意願。至小港區農會之帳冊明
    細雖將被上訴人清償之51萬7574元列為本金，但此僅為其內
    部之記帳方式，目的僅在於清償數額之列計，此亦與高雄市
    政府財政局頒訂之「信用合作社農會信用部漁會信用部逾期
    放款催收款及呆帳處理辦法」第5 條規定逾期放款經列入催
    收款項者，對內停止計息，對外債權仍照常計息之意旨相符
    （見原審卷第50頁），自難以該金額係列入本金一欄，即認
    小港區農會已有同意免除債務之意思，故從兩造間所達成協
    議之清償金額與債權總額之比例，小港區農會因免除所受之
    不利益，及被上訴人因免除所享有之利益為整體觀察判斷，
    上訴人認並未有免除債務之意思，顯與事理相符而可採信，
    被上訴人主張已有免除債務之意思，並不足採。
  (四)再者，以小港區農會為金融機構，其相關貸放作業均有一定
    之作業準則，並應受財政主管機關之審核監督觀之，在與債
    務人為協議減免部分債務時，應經理事會核准，並有訂立書
    面之必要，此從高雄市政府財政局頒訂之上開辦法，及小港
    區農會自訂之「高雄市小港區農會信用部逾期放款、催收款
    、呆帳利息及違約金減免處理準則」均明確規定此意旨可得
    佐證（見原審卷第50～52頁），而證人乙○○一再證稱其並
    無該項權限，且不可能協商減免債務而未寫書面（見本院卷
    第86、103 、104 頁），參以本件和解金額所放棄之利益高
    達數百萬元，僅總幹事為口頭承認，顯違上開規定及常情，
    況乙○○於84年11月即已退休，於被上訴人所主張之85年8
    、9 月間協商時，並非小港區農之總幹事，而僅為徵詢義務
    性質之顧問，此亦經本院函請小港區農會查明屬實，有該會
    函文在卷可稽（見本院卷第95頁），自亦無該項免除債務之
    權限，則其證稱並未有免除債務之表示，應可認與事相符而
    堪採信，證人戊○○及己○○所為有同意免除債務之證言，
    經與上開事證斟酌比較結果，因無較具體明確之書面資料可
    供查證，尚難認為可採，故小港區農會於協商後所為撤回及
    同意被上訴人領回扣款之表示，在先暫緩執行以待其他債務
    人之求償情形之範圍內，應與被上訴人間有意思之合致，而
    就免除債務部分，依上開事證，則尚無從為上訴人確有該效
    果意思之認定。至小港區農會雖於收款被上訴人之款項後，
    即未再為任何之追償行為，直至上訴人接管後始續為執行，
    然此僅為小港區農會未積極進行求償程序所可能面臨時效消
    滅之不利益，亦難據此消極事實為已同意免除債務之表示，
    故被上訴人上開論據，均無法證明小港區農會確有同意免除
    其債務之意思表示，其主張債務業經免除而消滅，自不足採
    。
六、綜上所述，上訴人抗辯其並未同意免除被上訴人之債務，應
    屬可信，而被上訴人主張其與上訴人協商清償款項後即已免
    除其債務，並未能舉證證明，自不足採。從而，被上訴人本
    於強制執行法第14條第1 項規定，主張其有消滅上訴人執行
    名義之事由，而請求撤銷原審93年度執字第21698 號對其所
    為之執行程序，即無理由，不應准許。原審准被上訴人之請
    求，並將該執行程序撤銷，尚有未洽。上訴意旨指摘原判決
    不當，求予廢棄改判，為有理由，應由本院予以廢棄，並改
    判如主文第二項所示。
七、據上論結：本件上訴為有理由，依民事訴訟法第450 條、第
    78條，判決如主文。
中　　華　　民　　國　　94　　年　　5 　　月　　10　　日
                        民事第一庭
                            審判長法官  黃金石
                            法      官  林健彥
                            法      官  林紀元
以上正本證明與原本無異。
如對本判決上訴，須於判決送達後20日內向本院提出上訴狀，其
未表明上訴理由者，應於上訴後20日內向本院提出上訴理由書（
均須按他造當事人之人數附繕本）。上訴時應提出委任律師或具
有律師資格之人之委任狀，並依附註條文規定辦理。
中　　華　　民　　國　　94　　年　　5 　　月　　10　　日
                            書  記  官  林明威
附註：
民事訴訟法第466 條之1 ：對於第二審判決上訴，上訴人應委任
律師為訴訟代理人，但上訴人或其法定代理人具有律師資格者，
不在此限。
上訴人之配偶、三親等內之血親、二親等內之姻親，或上訴人為
法人、中央或地方機關時，其所屬專任人員具有律師資格並經法
院認適當者，亦得為第三審訴訟代理人。
第1 項但書及第2 項情形，應於提起上訴或委任時釋明之。
